【裁判字號】    96,破,12
【裁判日期】    970131
【裁判案由】    宣告破產
【裁判全文】
臺灣基隆地方法院民事裁定                96年度破字第12號
聲  請  人  卯○○
即債 務 人
債  權  人  中華商業銀行股份有限公司營業部
法定代理人  巳○○
債  權  人  中國信託商業銀行股份有限公司永吉分公司
法定代理人  寅○○
代  理  人  乙  ○
債  權  人  台新國際商業銀行股份有限公司基隆路分公司
法定代理人  辛○○
債  權  人  第一商業銀行股份有限公司
法定代理人  癸○○
債  權  人  美商花旗銀行股份有限公司
                        之1
法定代理人  甲○○○○○ ○○.
債  權  人  遠東國際商業銀行股份有限公司
法定代理人  壬○○
債  權  人  聯邦商業銀行股份有限公司
法定代理人  戊○○
代  理  人  己○○
債  權  人  台新國際商業銀行股份有限公司
法定代理人  丙○○
代  理  人  辰○○
債  權  人  萬泰商業銀行股份有限公司八德分公司
法定代理人  申○○
代  理  人  午○○
債  權  人  台新國際商業銀行股份有限公司忠孝分公司
法定代理人  子○○
債  權  人  台新國際商業銀行股份有限公司台北分公司
法定代理人  丁○○
相  對  人  台灣中小企業銀行股份有限公司迴龍分公司
法定代理人  未○○
代  理  人  丑○○
債  權  人  聯邦商業銀行股份有限公司公館分公司
法定代理人  庚○○
上列債務人聲請宣告破產事件，本院裁定如下：
    主  文
聲請駁回。
聲請程序費用由聲請人負擔。
    理  由
一、本聲請意旨略以：聲請人因受分別向8家銀行申請信用卡、
    現金卡使用，因早已於95年4月起無法正常繳息，總負債已
    高達新台幣（下同）1,816,154元以上，負債已大於資產，
    而無力繼續負荷債務，實已陷於不能清償之狀態，合依破產
    法第57條、第58條第1項規定，請准宣告聲請人破產。
二、按債務人不能清償固得為破產宣告之實質原因，惟破產宣告
    如有消極的要件（不開始事由），即應以裁定駁回破產宣告
    之聲請，而所謂消極的要件，包括「以破產程序作為財產關
    係之清算方法，並不適當」在內，此消極的要件之事由，包
    括所謂「債務協商機制」（信用諮商機制、私的整理機制）
    在內，蓋雖破產程序固有法律規定優勢的恰當性，然此種恰
    當性以國家強制力作為保證機制，卻不能期待所有不能清償
    債務之債務人，都由破產程序完成財產關係之清算，故如債
    權人與債務人間有比破產程序更為簡便、迅速，費用低之債
    務協商機制，即無宣告債務人破產之必要。又按破產，對債
    務人不能清償債務者宣告之。債務人停止支付者，推定其為
    不能清償，破產法第57條、第1條第2項固有明文規定；惟：
    破產者，乃債務人不能清償其債務時，為使多數債權人得公
    平滿足，就債務人之總財產，由法院參與其事，為一般強制
    執行之訴訟程序也。所謂不能清償債務，係指應即時清償之
    債務，客觀上不論以正當之財產、勞務、信用、均無法繼續
    清償之意。詳言之，破產人之「支付不能」指債務人因資產
    不足，對應「即時清償（清償期屆至）」之債務，不能全面
    的、持續的清償之客觀狀態。所謂「全面的」，是指對債務
    作全面支付，而不在於個別單一的債務。所謂「持續的」，
    是指將持續下去的支付不能，不包括一時資金短缺而出現的
    支付不能。判斷是否支付不能之「清償能力」，由財產、信
    用、勞動能力（技能）三個要素所構成，只要有其中之任何
    一要素，可以清償債務，即屬有清償能力；換言之無任何得
    以清償之三要素之一，即可謂「缺乏清償能力」，因此有雖
    形式上債務超過，但不構成支付不能，例如自然人之資產雖
    小於負債，惟其具有將來發展性，可以得到信用，即不能認
    其已屬多重債務呈破產之支付不能狀態，蓋自然人對其債務
    原則上應負無限責任，若僅因資力不足以清償，僅屬強制執
    行問題，不生給付不能之問題，即使於強制執行其資產，縱
    不足以滿足債權人之債權，仍應顧及債務人及其共同生活之
    親屬最低生計（並參見強制執行法第52條、第53條），殊無
    僅因債務大於資產，即以破產程序處理之理。又：「破產還
    債固法所許，惟宣告破產須以債務人不能清償所負債務為要
    件，而關於該要件之是否具備，則應由管轄債務人營業所之
    管轄法院裁判之。」、「破產，對債務人不能清償債務者，
    宣告之，為破產法第57條所明定。又依同法第148條規定之
    旨趣，除債務人之財產不敷清償破產財團之費用及財團之債
    務外，尚難認無宣告破產之實益。是以法院就破產之聲請，
    應依職權為必要之調查，倘債務人確係毫無財產可構成破產
    財團，或債務人之財產不敷清償破產財團之費用及財團之債
    務，無從依破產程序清理其債務時，始得以無宣告破產之實
    益，裁定駁回聲請，此觀司法院25年院字第1505號解釋自明
    。」有最高法院19 年度上字第445號判例、86年度臺抗字第
    479號裁判意旨，足資參照。再者，法院為破產宣告時，應
    選任破產管理人，並決定申報債權期間及第一次債權人會議
    期日（破產法第64條）；破產管理人應就會計師或其他適於
    管理該破產財團之人中選任之（同法第83條第1項）；破產
    管理人就任後，應清查、整理債務人之財產狀況（同法第87
    條至第89條），並編造債權表及資產表（同法第94條），必
    要時尚須執行破產法第90條至第93條所規定之職務，其職務
    內容甚為繁雜，應由法院核定給予相當之報酬（同法第84條
    ）；另法院應依聲請或依職權召集債權人會議 (同法第116
    條），由債權人會議聽取破產管理人之報告、議決法定事項
    並行使其他權限（同法第119條、第120條等）；債權人會議
    得選任監查人一人或數人 (同法第120條第1款），依司法院
    25年院字第1529號解釋，監查人係必要機關，不得免設，而
    監查人職司破產程序之監督，破產法賦予之權限甚多，職責
    繁重，應由法院斟酌其工作情形定其報酬數額（同法第128
    條、第84條)。由以上所述破產程序之進行，應支出相當之
    費用，顯可預期；倘債務人毫無財產，無法構成破產財團，
    或其所構成破產財團之財產，顯不敷清償破產財團費用及財
    團債務，破產程序無由進行，參酌破產法第148條規定：「
    破產宣告後，如破產財團之財產不敷清償財團債務時，法院
    因破產管理人之聲請，應以裁定宣告破產終止」之立法意旨
    、及上開最高法院裁判意旨，應以裁定駁回該破產之聲請。
三、經查，我國因信用卡、現金卡向金融業借款等因素造成資產
    遠大於債務，而陷於實質上不能清償之自然人，不下數百萬
    人，此種社會問題，就國家強制力解決之道，已立法並將97
    年4月施行之消費者債務清理條例尋求解決，不宜依破產程
    序解決，如強制以破產程序處理，足以癱瘓正常之司法破產
    機制，故應由債權人之金融銀行等，與債務人進行債務協商
    ，以資解決。再查，本件聲請人實已與部分債權人銀行完成
    債務協商機制，並依債務協商履行中，且多數債權人銀行先
    後具狀或由代理人到院陳述尚有協商空間，即使其他債權人
    依法定程序對聲請人為強制執行，亦不至使債務人因此達到
    破產要件，而聲請人為69年12月23日生，尚不足30歲，以其
    正值體力旺盛之年，努力進取，其信用亦一向良好，具備將
    來發展性，尚難認其具有不能清償所負債務之要件，自未造
    成破產要件之不能清償狀態，乃聲請人仍為本件破產之聲請
    ，無非欲藉複雜、緩慢、費用較高（包括破產財團換價程序
    費用、破產管理人報酬等）之破產程序之聲請，達其未清償
    債務免責之目的，於法自屬不合，應予駁回。
四、綜上所述，本件聲請債務人以破產程序作為財產關係之清算
    方法，並不適當，應認其聲請於法不合，應予駁回。
五、依破產法第5條、民事訴訟法第95條、第78條，裁定如主文
    。
中    華    民    國    97    年    1     月    31    日
                  民事庭法  官  李木貴
以上正本係照原本作成。
如對本裁定抗告，應於本裁定送達後10日內，向本院提出抗告狀
，並繳納抗告費新臺幣1000元。
中    華    民    國    97    年    1     月    31    日
                        書記官  林蔚菁


司法院資訊處製作；財團法人民間司法改革基金會備份。
